【裁判字號】    89,勞再易,1
【裁判日期】    890509
【裁判案由】    給付資遣費
【裁判全文】
台灣高等法院臺中分院民事判決  八十九年度勞再易字第一號
      再審原  告  林華祥即三華木材行
      訴訟代理人  高思大  律師
                  李郁芬  律師
      再審被  告  甲○○  住台.
      訴訟代理人  黃文皇  律師
右當事人間請求給付資遣費事件，再審原告對於中華民國八十八年五月二十日台灣台
中地方法院第一審判決（八十七年勞訴字第三五號）八十八年十一月三十日本院判決
（八十八年勞上字第一一號）確定判決提起再審之訴，本院判決如左：
    主    文
再審之訴駁回。
再審訴訟費用由再審原告負擔。
    事    實
甲、再審原告方面：
一、聲明：求為判決：
  （一）台灣台中地方法院八十七年勞訴字第三五號、本院八十八年勞上字第一一號
        給付資遣費事件確定判決關於不利於再審原告部分廢棄。
  （二）右廢棄部分，再審被告在第一審之訴駁回。
二、陳述：
  （一）台灣台中地方法院八十七年勞訴字第三五號、本院八十八年勞上字第一一號
        兩造間給付資遣費事件，前審判決認定再審原告有在八十七年八月五日無故
        解僱（解職）再審被告，違反勞動契約，有損害勞工即再審被告權益之虞，
        因而認再審被告終止勞動契約為有依據，判命再審原告應給付再審被告資遣
        費新台幣（以下同）三十二萬一千元。惟查：再審原告於原審已一再否認有
        在八十八年八月五日向再審被告表示「隔日起即無庸再來（指木材行）上班
        」等語。且再審原告已於前審提出台中縣政府八十七年八月十八日八七府勞
        資字第二一六六五三號函送與再審原告之「八十七年八月十七日台中縣政府
        處理勞資爭議協調會議紀錄」（下稱勞資爭議協調會議紀錄）一件為證，依
        上開勞資爭協調會議紀錄內容第二段中，有關資方之主張部分，載稱：「勞
        方（即再審被告，以下同）於八月五日發薪時被扣發六百元全勤獎金而遭其
        不悅，且自隔日起即未到工上班，故資方（即本件再審原告，以下同）未通
        知其不用上班，並請其回廠上班」等語，由此足認再審原告並未於八十七年
        八月五日無故將再審被告解職。另據證人即台中縣政府承辦本件勞資爭議協
        調事件之王益豐於前第一審八十七年十一月五日審理時證稱：「雙方訴求及
        協調經過如同我所寫的協調紀錄。當時資方有提到他並沒有通知勞方不用上
        班，有請勞方回去上班」、「當時資方否認終止契約，請勞方回去上班」等
        語。又再審原告事後另於八十七年八月十九日，以郵局台中十三支局第六二
        號存證信函通知再審被告於文到後三日內返回木材行上班，再審原告一再寬
        容再審被告之任意曠職，屢屢給予再審被告返回工作崗位機會。由上開協調
        會議紀錄、證人王益豐所為有利於再審原告之證述及再審原告所提出之存證
        信函，均足以證明再審原告並未於八十七年八月五日故意將再審被告解雇，
        然前審判決就上開勞資爭議協調會議紀錄、證人王益豐證詞及再審原告所發
        請求再審被告復職之存證信函等有利於再審原告且足以影響於判決之重要證
        據，漏未審酌，亦未說明其不採之理由，爰依民事訴訟法第四百九十七條規
        定，提起本件再審之訴。
  （二）再審被告於前審訴訟，主張再審原告曾於八十七年八月五日，在其服務之三
        華木材行內，無故將其解僱，違反勞動契約，損害其權利云云。該項主張，
        既經再審原告於前審再三否認，依民事訴訟法第二百七十七條之規定，再審
        被告必須就其所主張有利於己之上開事實負舉證責任，否則即應受敗訴之判
        決。查再審被告於前審迄未提出積極證據證明再審原告有在八十七年八月五
        日，無故將其解僱之情形，且依再審原告於前審訴訟程序中所提勞資爭議協
        調會議紀錄暨證人王益豐之證詞以及再審原告所發請求再審被告復職之存證
        信函以觀，再審原告不可能在八十七年八月五日無故將再審被告解僱，況再
        審原告經營之木材行僅有三名員工  (含再審被告在內)，是每一名員工之任
        職與否，對再審原告影響重大，且再審被告於再審原告工廠服務多年，經驗
        技術均相當純熟，而目前工人，尤其係有經驗之工人，找尋不易，而再審原
        告與再審被告間，又有親戚關係，衡情再審原告更無恣意解僱再審被告之可
        能。原審查無直接證據足以證明再審原告於八十八年八月五日當時有對再審
        被告表示伊隔日起即無庸再來上班之事，僅以臆測方法，推測再審被告不可
        能自行離職，進而認定再審原告有在八十七年八月五日將再審被告解僱，終
        止勞動契約，損害再審被告之權益，足見前審判決適用法規顯有錯誤，爰依
        民事訴訟法第四百九十六條第一項第一款規定提起本件再審之訴。
  （三）前審判決認為：「上訴人（即再審被告）負擔家計，轉業困難之際，衡情應
        無輕易離職而自毀生計之理」云云。然再審被告離開再審原告所經營之木材
        行後，隨即尋得他職，在森億實業有限公司任職，此有勞工保險卡影本一份
        可參，由此可知再審被告所受僅係一時之傷害，無妨其工作能力，轉業並無
        困難，前審判決竟認再審被告轉業困難，以此推測再審被告應無輕率自行離
        職，係再審原告將再審被告解僱云云，顯有錯誤，而上開事實，乃再審原告
        於原判決確定後始發現之新證據，爰依民事訴訟法第四百九十六條第一項第
        十三款之規定，提起再審之訴。
  （四）再審原告並非故意對再審被告扣薪六百元，實因再審被告屢次曠職、遲到早
        退，而於八十七年七月底，又確曾曠職半日，再審被告於原第一審八十七年
        十月二十日準備程序期日自承：八十七年七月間曾請假半日。是以依其工資
        ，扣其相當於半日薪資之全勤獎金，於法亦屬有據，並無任何違法不當之處
        ，前第一審判決竟認再審原告對再審被告無故扣薪，亦有未合。
三、證據：提出台中縣政府八十七年八月十八日八七府勞資字第二一六六五三號函、
    八十七年八月十七日台中縣政府處理勞資爭議協調會議紀錄、前第一審法院八十
    七年十一月五日準備程序筆錄、台灣郵政管理局台中十三支局第六二號存證信函
    、勞工保險卡各一件為證。
乙、再審被告方面：
一、聲明：求為判決：如主文所示。
二、陳述：
  （一）按當事人以發見新證據為聲請再審之原因者，必以其新證據若經法院斟酌可
        受較有利益之裁判者為限（最高法院十七年上字第一○八一號判例參照）。
        又依民事訴訟法第四百六十六條不得上訴於第三審法院之事件，除同法第四
        百九十六條規定外，其經第二審確定之判決，必須以足影響於判決之重要證
        物漏未斟酌者，始得提起再審之訴，此為民事訴訟法第四百九十七條所明定
        。
  （二）再審原告提起本件再審之訴，無非以：(1)渠於事發後，仍繼續商請再審被告
        回去上班，足見再審原告絕未於八十七年八月五日任意將再審被告解雇，並
        認原審漏未就事發後之勞資爭議協調會議紀錄及證人王益豐在原第一審法院
        證詞暨再審原告請求再審被告返廠任職之存證信函等證物加以斟酌，有重要
        證物漏未斟酌之違誤。(2)再審原告若因再審被告身體之一時傷害，而欲解雇
        再審被告者，衡情應早在再審被告受傷之時即予設法加以解雇，原審就此點
        有判決違背經驗法則，適用法則顯有錯誤之違法；(3)再審被告於離開再審原
        告經營之木材行後，隨即另覓得他職，並提出勞工保險卡影本一份，發現新
        證據，因而提起再審之訴云云，惟查：
    １、前審判決綜合卷證情節，為再審原告無故解僱再審被告之認定，確屬有據。
    ２、再審原告所提之勞資爭議協調會議紀錄及證人王益豐在原第一審法院證詞暨
        再審原告請求再審被告返廠任職之存證信函等證物，縱加以斟酌，仍無礙再
        審原告有在八十七年八月五日有解僱再審被告之認定。
    ３、再審原告於八十七年八月五日無故扣減再審被告薪水已如前述，再審被告於
        八十七年八月五日即發薪當日，向再審原告問其原委，再審原告即不悅答：
        「就是要將你辭職；叫你不要來了」等語。隔日，再審被告仍然按時上班，
        再審原告即以嚴厲口氣表示：「叫你別來上班還來幹什麼？」等語，無故將
        再審被告解職，再審被告即到縣府聲請調解。再審被告亦於八十七年八月六
        日勞工請求協調勞資糾紛申請書中表示：「如果工廠不要請本人，工廠要付
        資遣費」云云，可知再審被告係遭再審原告無故解職後，無奈僅得至勞資爭
        議調解委員會申請調解。況再審原告於第一審法院審理時堅稱：甲○○自八
        十七年八月六日未為任何預告不再上班等語，惟再審被告甲○○於八十七年
        八月六日確有上班一情，業據證人陳澄淡於第一審法院八十七年十一月五日
        審理供述甚詳，再審原告竟仍虛詞掩飾該情，若非再審原告無端辭退再審被
        告，再審被告豈有於八十七年八月六日上班後，隨即前往勞資爭議調解委員
        會申請調解之理，更有甚者，再審被告已年屆五十有餘，家有妻兒成群待養
        育，且又身受重傷，在有多年年資，而又轉業困難之際，衡情當無輕易離職
        而自毀生計之理，  鈞院前審審酌前情，維持再審被告勝訴之判決，自屬允
        當，再審原告仍執陳詞，指摘鈞院前審判決不當，違背經驗法則云云，自無
        理由。
    ４、再審原告主張伊事後曾以存證信函要求再審被告回廠上班，可見伊不可能在
        八十七年八月五日故意將再審被告解僱無意辭退再審被告，  鈞院前審漏未
        審酌云云，惟再審原告所提證一、證二、證三等商請再審被告回廠上班之詞
        ，均為再審原告事後虛偽掩飾之舉，再審被告既已遭解職，豈可能厚顏回廠
        上班，因此，該等巧投掩飾之行，實無礙渠無故予再審被告解職責任之成立
        ，而不影響判決結果，從而，  鈞院前審判決難謂有何疏漏之處。
三、證據：提出身心障礙手冊、勞工保險卡各一張為證。
丙、本院依職權調閱原第一審法院八十七年勞訴字第三五號、本院八十八年勞上字第
    一一號給付資遣費事件卷宗。
    理    由
一、關於再審原告依據民事訴訟法第四百九十七條提起再審部分：
    本件前第二審法院係審酌再審被告自七十八年起即於再審原告開設之三華木材行
    任職，已有八年多年資，八十五年十一月二十五日工作受傷切斷左手掌，為再審
    原告所不爭，再審被告在有多年年資，又受重傷，且該木材行據再審原告稱含再
    審被告在內僅有三名員工，再審被告負擔家計，轉業困難之際，衡情應無自行輕
    易離職之可能；又證人證稱：「上訴人（指再審被告）在（八十七）年八月六日
    有去公司，但沒有做，八月十一日以後就沒有來，有無請假，我不清楚，八月二
    十三日上訴人有沒有去上班，我不知道」等語，足認再審被告於同年月六日有上
    班，但未工作，準此，顯與再審被告所述同年八月五日再審原告有對再審被告聲
    稱無庸再至三華木材行上班，再審被告在隔日即八月六日仍照常上班，再審原告
    再對再審被告聲稱「叫你別來上班，還來幹什麼」，致再審被告無法繼續工作而
    返家等情相符；且再審被告若無受再審原告解僱嚴重影響工作權益，何以當日即
    向台中縣政府聲請調解；又再審被告在八十七年八月十七日台中縣政府勞資爭議
    協調會亦表示伊係因被資方（即再審原告，以下同）解僱，因而聲請調解，請求
    資方給付資遣費，前第二審法院審酌上述各項情節，依經驗法則及論理法則，而
    認定再審原告確有在八十七年八月五日解僱再審被告，違反勞動契約，損害再審
    被告權益，判命再審原告應給付新台幣三十二萬一千元資遣費。玆再審原告以前
    審判決對於重要證據漏未審酌，提起再審，經查：
  （一）再審原告於上述給付資遣費事件中所提之勞資爭協調會議紀錄內容第二段，
        有關資方之主張部分，載稱：「勞方（即再審被告，以下同）於八月五日發
        薪時被扣發六百元全勤獎金而遭其不悅，且自隔日起即未到工上班，故資方
        （即本件再審原告，以下同）未通知其不用上班，並請其回廠上班」等語 (
        見本院卷第十六頁) ，依此記載，再審原告在該協調會中雖曾表示八十七年
        八月六日再審被告未至木材行上班，但所供與證人陳澄淡供稱八十七年八月
        六日再審被告有到公司等語不符，又再審原告在該協調會中雖陳稱伊未通知
        再審被告自八十七年八月六日起不用上班，惟此亦僅係再審原告否認伊有解
        僱再審被告，尚不足以推翻前審判決所認定再審原告有在八十七年八月五日
        解僱再審被告之事實。
  （二）再審原告另所提證人即台中縣政府承辦本件勞資爭議協調事件之王益豐於前
        第一審八十七年十一月五日審理時作證之筆錄，其內容載稱：「雙方 (指兩
        造再審當事人) 訴求及協調經過如同我所寫的協調紀錄。當時資方有提到他
        並沒有通知勞方不用上班，有請勞方回去上班」、「當時資方否認終止契約
        ，請勞方回去上班」等語  (見本院卷第十七至二十頁)。依此證詞，八十七
        年八月十七日召開勞資爭議協調會時，再審原告雖有表示伊未通知再審被告
        不用上班（指自八十七年八月六日起不用上班），惟此亦僅係再審原告否認
        伊有解僱再審被告，尚不足以推翻前審判決所認定再審原告有在八十七年八
        月五日解僱再審被告之事實。
  （三）再審原告又提台灣郵政管理局台中十三支局第六二號存證信函一件，主張伊
        已通知再審被告於文到後三日內返回木材行上班（見本院卷第二十一頁），
        惟本件前審判決已認定再審原告已在八十七年八月五日無故解僱再審被告，
        詳如前述，再審原告於雙方經主管機關於八十七年八月十七日調解不成立後
        ，始寄發上述存證信函與再審被告，請其於文到後三日內返回木材行上班，
        不惟難據以否定其先前有在同年月五日解僱再審被告之事實。且衡之常理若
        再審原告未於同年八月五日解僱再審被告，何以不早早通知再審被告前往上
        班，迨調解不成立後，始行通知，誠屬欲蓋彌彰之舉。
  （四）綜右所述，再審原告所提上述三項證據，均不足以否定其有在八十七年八月
        五日無故解僱再審被告之事實，是再審原告依據民事訴訟法第四百九十七條
        之規定，主張前審判決就足以影響於判決之重要證物漏未審酌為由，提起再
        審之訴，即屬無據。
二、關於再審原告依據民事訴訟法第四百九十六條第一項第一款提起再審部分：
    再審原告主張：再審被告未能舉證證明再審原告曾於八十七年八月五日，在其服
    務之三華木材行內，無故解僱再審被告之事實。且依再審原告於前審訴訟程序中
    所提勞資爭議協調會議紀錄暨證人王益豐之證詞以及再審原告所發請求再審被告
    復職之存證信函以觀，均足證明再審原告不可能在八十七年八月五日無故將再審
    被告解僱，況再審原告經營之木材行僅有三名員工（含再審被告在內），是每一
    名員工之任職與否，對再審原告影響重大，且再審被告於再審原告工廠服務多年
    ，經驗技術均相當純熟，而目前工人，尤其係有經驗之工人，找尋不易，而再審
    原告與再審被告間，又有親戚關係，衡情再審原告更無恣意解僱再審被告之可能
    。原審查無直接證據足以證明再審原告於八十八年八月五日當時有對再審被告表
    示伊隔日起即無庸再來上班之事，僅以臆測方法，推測再審被告不可能自行離職
    ，進而認定再審原告有在八十七年八月五日將再審被告解僱，終止勞動契約，損
    害再審被告之權益，足見前審判決適用法規顯有錯誤，爰依民事訴訟法第四百九
    十六條第一項第一款規定提起本件再審之訴。再審被告則以：前審判決適用法規
    並無錯誤置辯。按「認定事實應憑證據，至證據之取捨，法院得依調查之結果，
    以其自由之證而判斷之」最高法院十八年上字第二一四七號判例參照）。又「證
    據之取捨，屬於事實審法院之職權，若其取捨並不違背法令，即不容當事人以採
    證不當為指摘」（同院二十八年上字第二八號判例參照）。本件前第二審法院係
    綜合審酌上開證據（見本判決理由一所載），以其自由心證而認定再審原告有在
    八十七年八月五日無故解僱（解職）再審被告，違反勞動契約，損及再審被告權
    益，判命再審原告應給付資遣費三十二萬一千元與再審被告，依上述最高法院判
    例意旨，為前審法院就調查證據所得之結果，本於職權，對證據取捨所為之判斷
    ，尚難妄指為違法。況再審原告所指：勞資爭議協調會議紀錄暨證人王益豐之證
    詞以及再審原告所發請求再審被告復職之存證信函，均不足據以否定再審原告有
    在八十七年八月五日解僱再審被告之事實，業如上述（見本判決理由一所述）。
    至再審原告所指伊經營之木材行員工人數之多寡、再審被告之工作技術是否熟練
    、與再審原告是否有親戚關係，要均與再審原告有否在八十七年八月五日將再審
    被告解僱無必然關係，殊難以上述因素推定再審原告並未在上述時間解僱再審被
    告。從而前審判決適用法規並無錯誤，再審依據民事訴訟法第四百九十六條第一
    項第一款提起再審之訴，亦屬無據。
三、關於再審原告依據民事訴訟法第四百九十六條第一項第十三款提起再審部分：
    前審判決認為再審被告工作中左手掌被切斷，轉業困難，因而認為再審被告不可
    能自行辭職，顯係再審原告於八十七年八月五日將再審被告解僱，再審原告自應
    給付資遣費與再審被告，但再審被告離開再審原告所經營之木材行後，隨即尋得
    他職，在森億實業有限公司任職，此有勞工保險卡影本一份可參，由此可知再審
    被告所受僅係一時之傷害，無妨其工作能力，轉業並無困難，前審判決竟認再審
    被告轉業困難，以此推測再審被告應無輕率自行離職，係再審原告將再審被告解
    僱云云，顯有錯誤，而上開事實，乃再審原告於原判決確定後始發現之新證據，
    爰依民事訴訟法第四百九十六條第一項第十三款規定提起再審。惟按當事人以發
    見新證據為聲請再審之原因者，必以其新證據若經法院斟酌可受較有利益之裁判
    者為限（最高法院十七年上字第一○八一號判例參照）。本件前審判決係審酌調
    查之各項證據以後，始認定再審原告有在八十七年八月五日解僱再審被告之事實
    ，並非徒以再審被告工作中左手掌被切斷，轉業困難之單一事實，認定再審被告
    不可能自行主動辭職，而係再審原告無故解僱再審被告，是再審被告縱令於離職
    不久即在他處覓得新職，亦難徒以該事實，即否定其有在上述日期解僱再審被告
    之事實，再審原告所提上述事實，縱令加以審酌，亦無法使再審原告受較有利益
    之裁判，按上述說明，其依據民事訴訟法第四百九十六條第一項第十三款之規定
    ，提起再審，亦屬無據。
四、據上論結，本件再審之訴為無理由，依民事訴訟法第七十八條判決如主文。
中      華      民      國    八十九     年     五     月     九        日
~B1        審判長法官  楚汝聰
~B2              法官  陳憲智
~B3              法官  邱森樟
右為正本係照原本作成。
不得上訴。
~~B               書記官  盧東煥
中      華      民      國    八十九     年     五     月     十二      日
                                                                        Ｅ


司法院資訊處製作；財團法人民間司法改革基金會備份。
